【裁判字號】    97,台上,2820
【裁判日期】    970626
【裁判案由】    偽造文書
【裁判全文】
最高法院刑事判決            九十七年度台上字第二八二０號
上  訴  人  甲○○
上列上訴人因偽造文書案件，不服台灣高等法院高雄分院中華民
國九十四年八月二十九日第二審判決（九十四年度上訴字第五七
二號，起訴案號：台灣高雄地方法院檢察署九十一年度偵續字第
二四五號），提起上訴，本院判決如下：
    主  文
原判決撤銷，發回台灣高等法院高雄分院。
    理  由
本件原判決維持第一審依刑法修正前牽連犯之規定，從一重論處
上訴人共同意圖為自己不法之所有，而侵占對於業務上所持有之
物，累犯罪刑（處有期徒刑捌月）之判決，駁回上訴人在第二審
之上訴，固非無見。
惟按科刑判決所認定之事實，與所採之證據，不相適合，即屬證
據上理由矛盾，其判決當然為違背法令。又有罪判決書對於被告
有利之證據，如不加以採納，必須說明其不予採納之理由，始為
適法。查原判決認上訴人有事實欄所載之犯罪事實，雖已說明其
依憑之證據，但上訴意旨以：民國八十三年以前政府政策禁建舢
舨，直到八十三年政策轉變而准許擁有漁筏之漁民得申請保留汰
建（舢舨）權。然經核准將來得持該准予保留舢舨權公函申請建
造舢舨者，如欲建造舢舨時，仍須提出汰建之申請，此就卷附高
雄市政府八十六年五月九日（86）高市漁一字第一五六四九號函
准陳坤耀建造舢舨之申請時，亦同時表示收繳其保留汰建資格之
核准函可知甚明。是原判決所引「高雄市政府建設局漁業處八十
三年六月十四日（83）高市漁一字第○九九八二號函」，僅為李
楠獲准保留汰建權之函文，李楠如欲將漁筏汰建為舢舨，仍須持
該公函提出建造舢舨之申請。且該函說明三亦記載：「汰舊漁筏
解體時應通知本處派員前往會同查驗並與拍照存證」，亦即申請
汰建新舢舨時，於新舢舨建造完成時，舊漁筏必須解體註銷漁筏
執照。本件李楠當時並未曾提出汰建申請，亦無漁業處派員前往
會同查驗並與拍照、註銷漁筏漁業執照，及核發舢舨漁業執照之
相關資料。原判決認定該函乃表示八十三年六月二十四日起，已
將原「六吋八根膠管筏」汰建改用「玻璃纖維船」，而仍沿用舊
執照等語，與該函意旨顯不相符；況漁筏執照及報關簿正本係駕
駛系爭漁筏進出港必須隨身攜帶之證照，若非辦理過戶等事宜，
斷無寄放上訴人處之理，此觀卷附高雄市政府警察局九十四年六
月十五日高市警陸字第○九四○○四○○六一號函說明三：「漁
筏汰換為舢舨時，業將漁業執照註銷改發舢舨執照，船名及統一
編號已更新，進出港檢查簿亦同時換發。若漁民持漁業執照及漁
筏進出港檢查簿而以舢舨申請出港作業時，因船名不符，檢查人
員應不予簽證」之意旨，至為明顯；原判決有認定事實與經驗法
則及所採證據與卷證資料不符之違法。且原判決先依證人郭鐘仁
之證詞，認定李楠之玻璃纖維船在七十年間建造（見原判決第三
、四頁），後又認定乃在八十三年六月二十四日汰建改用「玻璃
纖維船」（見原判決第五頁），亦有判決理由矛盾。又李楠七十
八年申請設立漁業登記，並非上訴人代辦，上訴人並無保留七十
八年李楠戶口名簿影本之機會，且「高市漁筏第○一五二號」漁
筏在八十五年間賣給陳坤耀向漁政機關申請過戶時所使用之戶口
名簿影本，與卷附高雄市政府海洋局九十四年七月十九日高市海
三字第○九四○○○八三四○號函附之李楠於七十八年八月二十
三日申請漁業登記所提出之戶口名簿影本內容並不相符（八十五
年間所使用之戶口名簿影本上有李蔡金枝七十九年四月十二日遷
入之記載；但七十八年間所使用之戶口名簿影本上並無李蔡金枝
七十九年四月十二日遷入之記載），原審將該八十五年與七十八
年二次申請時所提出之內容不同之戶口名簿影本，論斷為同一文
件，有證據上理由矛盾之違法。再，本件漁筏申請過戶後，高雄
市政府建設局漁業處依法均會以公函通知買賣雙方（陳坤耀及李
楠），而申請資料中李楠之住址，與告訴人所提當時之住址，同
為高雄市○○區○○街二七○巷五之十四號，有卷附高雄市政府
八十五年六月十日高市府建漁字第一二一七五號函可查，並據證
人即承辦人吳龍靜於偵查中證述明確（見九十二年六月十二日偵
查筆錄），告訴人如未收到，殊違情理，原判決對此有利於上訴
人之疑點不查，違背經驗法則云云。經查並非全然無據，上開對
上訴人有利之證據，原判決或未加調查、審認，或未說明其不予
採納之理由，依首開說明，自非適法。且因關係上訴人之辯解與
告訴人之指訴，以何者為可採之判斷，自有再加調查、審認之必
要，遽為論斷，難昭折服。上訴意旨指摘原判決不當，尚非全無
理由，應認有撤銷發回更審之原因。又業務侵占罪（刑法第三百
三十六條第二項），雖屬不得上訴第三審之案件，但與原判決認
上訴人牽連所犯之行使偽造私文書罪（刑法第二百十條、第二百
十六條）有裁判上一罪關係，而行使偽造私文書罪部分屬得上訴
第三審之案件，上訴人對原判決維持第一審依刑法修正前牽連犯
之規定，從一重論處上訴人業務侵占罪刑，駁回其在第二審上訴
之判決，提起第三審上訴，自為法之所許；又上訴人牽連所犯之
使公務員登載不實罪（刑法第二百十四條）部分，基於審判不可
分之原則，亦一併發回，合予指明。
據上論結，應依刑事訴訟法第三百九十七條、第四百零一條，判
決如主文。
中    華    民    國  九十七  年    六    月  二十六  日
                      最高法院刑事第二庭
                          審判長法官  莊  登  照
                                法官  黃  一  鑫
                                法官  徐  昌  錦
                                法官  許  錦  印
                                法官  張  清  埤
      本件正本證明與原本無異
                                      書  記  官
中    華    民    國  九十七  年    七    月    一    日
                                                      Ｑ


司法院資訊處製作；財團法人民間司法改革基金會備份。
